【裁判字號】    98,上訴,4719
【裁判日期】    990119
【裁判案由】    強盜等
【裁判全文】
臺灣高等法院刑事判決                98年度上訴字第4719號
上  訴  人
即  被  告  乙○○
                    （現於臺灣台北看守所羈押）
指定辯護人  本院公設辯護人周君穎
上列上訴人因強盜等案件，不服臺灣板橋地方法院98年度訴字第
1636號，中華民國98年10月23日第一審判決（起訴案號：臺灣板
橋地方法院檢察署98年度偵字第10744號），提起上訴，本院判
決如下：
    主  文
原判決關於攜帶兇器強盜罪部分暨定執行刑部分均撤銷。
乙○○意圖為自己不法之所有，以恐嚇使人將本人之物交付，累
犯，處有期徒刑貳年陸月。扣案之黑色尖刀壹把、全罩式白色安
全帽壹頂、淺綠色口罩壹個、黑色背包壹個、白色棉質手套壹雙
均沒收。
    事  實
一、乙○○前因竊盜案件，經臺灣士林地方法院於民國97年3 月
    13日以97年度易字第310 號判處有期徒刑8 月，並於97年4
    月11日確定，嗣經入監執行後，已於97年9月12日執行完畢
    （構成累犯）。乙○○明知自己前於96年8月間起因服用過
    量史蒂諾斯等安眠藥劑後，陷入識別能力與控制能力顯著降
    低之情狀，而為多次竊盜犯行，對於自己於服用過量安眠藥
    物後將自陷前述精神障礙情狀，而有使他人身體、財產受到
    侵害之虞等情已有預見，竟仍於失眠狀況嚴重時持續服用過
    量之史蒂諾斯等安眠藥劑解癮。其於98年4月8日凌晨復因睡
    眠障礙而服用過量之史蒂諾斯、FM2等安眠藥劑解癮，使自
    己陷於精神障礙，辨識行為違法之能力減低之狀態，竟意圖
    為自己不法之所有，於同日凌晨3時54分許，攜帶其所有之
    黑色尖刀1把、酒精1瓶（內裝有酒精），並放置於其所有隨
    身之黑色背包內，且為掩飾其真實身分以避免查緝，乃穿戴
    其所有之全罩式白色安全帽1頂、淺綠色口罩1個及白色棉質
    手套1雙，騎乘先前所竊得之機車（竊盜機車部分，業經乙
    ○○撤回上訴確定），至臺北縣新莊市○○○路58號之7-11
    便利超商，直接走到櫃檯前，取出黑色尖刀在店員甲○○前
    揮動，並出言恫稱「不要逼我，我已經進來了」、「不要讓
    大家都難看」等語，喝令甲○○交付財物，惟甲○○對其勸
    阻並表示店內沒有現金，其乃又恫稱「你拿幾條大衛朵夫、
    七星的煙就可以了」、「我連酒精都準備好了，原本一進來
    就要放了」等語，並伸手從隨身背包內取出前揭酒精1瓶，
    隨即又放回背包內，適有其他顧客進入店內消費，乙○○見
    狀遂將上開尖刀放回背包內，待客人結帳離去後，乙○○仍
    持續喝令甲○○交出店內之香菸，致使甲○○心生畏懼，依
    乙○○之指示，將店內之七星牌香菸2條、大衛杜夫牌香菸2
    條交付給乙○○，並任由乙○○於離開超商時取走櫃檯上所
    陳列之打火機8個。乙○○得手後，騎乘店外機車逃逸之際
    ，甲○○追至店外，從後方拉住乙○○之背包，背包內之尖
    刀及酒精遂掉落於地，乙○○所戴之上開口罩亦不慎脫落於
    地，惟乙○○仍加速騎乘機車逃逸無蹤。甲○○旋即報警處
    理，警方據報到場處理，除扣得上開供強盜所用之尖刀、口
    罩外（上開酒精已摔破逸失，未予扣案），並檢視超商店內
    之監視錄影畫面後，懷疑係乙○○所為，乃於同日上午8時
    許，至乙○○位於臺北縣新莊市○○路206巷42號5樓住處，
    當場逮捕乙○○，並扣得乙○○所有供作案使用之安全帽、
    白色棉質手套、黑色背包等物，並取出前揭香菸4條、打火
    機8個（香菸及打火機部分業已發還甲○○）。
三、案經甲○○訴由臺北縣政府警察局新莊分局報告臺灣板橋地
    方法院檢察署檢察官偵查起訴。
    理  由
壹、程序方面：
一、原審判決上訴人即被告乙○○犯竊盜罪、侵占離本人持有物
    罪、攜帶兇器強盜等罪，各處如原判決主文欄所示之宣告刑
    ，被告全部不服提起上訴，嗣就竊盜罪、侵占離本人持有物
    罪等犯行部分撤回上訴（見本院卷第40頁），業已確定，故
    本院僅就原審判決被告攜帶兇器強盜罪犯行（原判決犯罪事
    實欄四）部分審理。
二、證據能力說明：
  (一)查被告乙○○所為下列不利於己之陳述，並無出於強暴、脅
    迫、利誘、詐欺、疲勞訊問、違法羈押或其他不正之方法，
    亦非違反法定障礙事由經過期間不得訊問或告知義務之規定
    而為，依刑事訴訟法第156條第1項、第158條之2規定，應認
    其有證據能力。
  (二)又被告及其辯護人與檢察官對於以下本院作為得心證依據之
    各項證據資料，經本院審理時逐項提示，均同意作為證據（
    見本院卷第38至39頁、第59至62頁），且未於言詞辯論終結
    前聲明異議，視為同意作為證據，本院審酌上開各項證據作
    成時之狀況，認為並無不可信或不適當之情事，且亦無其他
    違背法定程序而取證之情形，依刑事訴訟法第159條之5、第
    159條之4之規定意旨，自有證據能力。
貳、實體方面：
一、訊據上訴人即被告乙○○坦承於前開時、地，持尖刀及酒精
    向超商店員甲○○恫嚇，並出言喝令甲○○交出店內財物，
    而取得店內香菸4條、打火機8個等事實不諱，惟辯稱：當時
    伊有嚴重憂鬱症及服用安眠藥過量的情形，犯案時是迷迷糊
    糊的，不知道在做什麼云云。被告之辯護人則為被告辯護稱
    ：前揭超商店員並非不能抗拒而交付香菸等物給被告，故本
    件應僅構成恐嚇取財，而不成立強盜。
二、本院查：
  (一)前揭犯罪事實所載被告於便利商店犯案過程，業據證人即被
    害人甲○○於警詢、本院審理時結證詳實（見98年度偵字第
    10744號偵卷第10至13頁、本院卷第57頁反面至第59頁），
    經核其係受僱擔任便利商店店員，與被告素不相識，僅因值
    班期間遭逢被告犯案而目擊案發經過，當無甘冒偽證罪追訴
    而杜撰證詞構陷被告之必要。又證人所為證述，經原審及本
    院當庭勘驗攝得前開犯案經過之便利商店監視錄影畫面互核
    大致相符，有該等錄影光碟翻拍照片、原審勘驗筆錄、本院
    勘驗筆錄（參見原審卷第99至100頁、第105至114頁，本院
    卷第55頁反面至第57頁）在卷可稽；參以被告亦坦承確為監
    視錄影畫面中之犯案男子，且對於前揭犯案經過之客觀事實
    均無爭執，此外，員警於犯案現場及被告住處扣得被告作案
    用之尖刀、口罩、安全帽、白色棉質手套、黑色背包等物，
    及自超商行搶所得香菸4條、打火機8個（香菸及打火機部分
    業已發還甲○○），亦有卷附台北縣政府警察局新莊分局搜
    索扣押筆錄、扣押物品目錄表、贓物認領保管單、扣案物品
    暨現場採證照片28幀（附於同上偵卷第19至25頁、第29頁、
    第34至47頁）。綜上，堪認證人甲○○之證詞應屬可信。是
    以，前揭犯罪事實欄所載被告在便利商店犯案過程之客觀事
    實，應甚明確，堪予認定。
  (二)至被告所為該等客觀事實，究應論以強盜罪，亦或恐嚇取財
    罪，則尚應就具體事實之經過，審視被告所為之強暴、脅迫
    行為在客觀上是否已達被害人不能抗拒之程度為斷，茲再細
    究如下：
  1.按強盜罪之成立，所謂至使不能抗拒，係指行為人所施用之
    強暴、脅迫等非法方法，在「客觀上」足使被害人喪失意思
    自由，並達於不能抗拒之程度者而言；而強盜罪與恐嚇取財
    罪之區別，係以對於被害人施用強暴、脅迫等非法方法，所
    加之威嚇程度為標準，倘其程度足以抑壓被害人之意思自由
    ，達於不能抗拒之程度，而取他人之物或使其交付者，即屬
    強盜罪；否則，被害人交付財物與否，尚有相當之意思自由
    ，在社會一般通念上，猶未達不能抗拒之程度，不過因此懷
    有恐懼之心，則僅成立恐嚇取財罪（最高法院80年度第4 次
    刑事庭會議決議、94年台上字第1782號判決意旨參照）。
  2.證人甲○○於警詢時證稱：被告從背包內拿出一把尖刀，走
    向櫃臺指向我，說他不想傷害我，他需要錢，叫我把錢拿出
    來，我勸他不要這樣，他跟我在店內僵持幾分鐘，並一直向
    我抱怨找不到工作，想進去吃牢飯，又從他背包內拿出一瓶
    酒精，說原本要燒掉我們的店，又將酒精放回背包內，就在
    當時有客人進來購物，被告先將刀子收進大背包內等語（見
    偵查卷第11至12頁）。足認被告係以恐嚇、脅迫方式要求被
    害人交付店內財物，至為灼然。雖證人甲○○再證稱：當客
    人結帳離去後，被告又將刀子拿出來放在櫃臺上云云（見偵
    查卷第11至12頁）。惟按告訴人之告訴，係以使被告受刑事
    訴追為目的，關於被告行為動機、手段及結果等之細節方面
    ，告訴人之指陳，難免故予誇大，是其陳述是否與事實相符
    ，仍應調查其他證據以資審認。經本院於99年1月5日當庭勘
    驗該案發當時便利超商之監視錄影光碟，經播放觀覽結果可
    知，當該名客人進入超商購物時，被告即趁機將尖刀收進背
    包裡，待該名顧客結帳離去後至被告離開便利超商期間，被
    告並無再將扣案之尖刀取出放置於櫃臺上恫嚇被害人之舉動
    等情，有本院勘驗筆錄在卷可稽（見本院卷第55至57頁）。
    足見證人甲○○於警詢所為前開部分證言，顯與事實不符，
    尚難採信，自應以本院堪驗筆錄所顯現之事實為證，先予敘
    明。
  3.至被告此等恐嚇、脅迫行為是否已達於使被害人甲○○喪失
    自由意志至不能抗拒之程度，依原審勘驗筆錄及本院上開勘
    驗筆錄、錄影光碟翻拍照片顯示（見原審卷第99至100頁、
    第105至114頁、本院卷第55頁反面至第57頁），被告進入超
    商之初確實有站立於櫃檯前持尖刀、酒精一瓶恫赫甲○○交
    出金錢、香菸等財物，但未以上開器械碰觸甲○○之身體，
    且見有其他顧客進入店內購物後，即將上開器械放入背包內
    未再取出，被告於超商內停留約15分鐘，期間甲○○多次試
    圖勸阻被告，即使將店內香菸置於櫃檯上時，仍未放手，頻
    頻要被告再考慮一下，並有多次拉扯香菸及被告之背包，阻
    止被告取走香菸之舉動，足見被告亦未能全然控制甲○○之
    行為意志，此觀諸雙方於過程中多次互相僵持、拉扯及證人
    甲○○於本院所證：被告在店內待了15分鐘，我勸他不要這
    麼作，我說半夜店裡沒有什麼錢，希望他不要這麼做，他說
    他是真的沒錢，他說沒錢至少拿煙，我一直勸他，沒有馬上
    給他，我覺得應該是可以拒絕他，有想要反抗，但是怕他拿
    刀出來，香菸給他又想拿回來，是想勸他不要這麼做，被告
    的人蠻好的，過程中被告的態度、口氣很溫和等語（見本院
    卷第57至59頁）自明。再參酌證人甲○○見被告離去時立刻
    尾隨追出店外，並拉扯被告騎乘之機車及背包阻止其離去，
    足徵證人甲○○之行動自由雖有受限制，但並未完全遭受剝
    奪，當時證人甲○○雖遭被告威嚇，但應尚未達不能抗拒之
    程度，僅係擔心遭到被告進一步持刀傷害，而依被告指示交
    付店內之香菸，此由證人甲○○在本院證稱：被告早叫我拿
    香菸給他，我一直勸他，沒有馬上拿給他，有想要反抗，但
    會怕，怕會怎樣等語（見本院卷第58至59頁）自明，是以被
    害人甲○○於當時猶能思考如何阻止被告取走香菸，顯見被
    害人甲○○身體上或精神上應尚未達於不能或顯難抗拒之程
    度，被告此部分所為應僅屬恐嚇取財之範疇，未達於強盜之
    程度甚明。
  (三)按刑法第19條第3項之原因自由行為，係指行為人在精神、
    心智正常，具備完全責任能力時，本即有犯罪故意，並為利
    用以之犯罪，故意使自己陷入精神障礙或心智缺陷狀態，而
    於辨識行為違法之能力與依辨識而行為之自我控制能力欠缺
    或顯著降低，已不具備完全責任能力之際，實行該犯罪行為
    ；或已有犯罪故意後，偶因過失陷入精神障礙或心智缺陷狀
    態時，果為該犯罪；甚或無犯罪故意，但對客觀上應注意並
    能注意或可能預見之犯罪，主觀上卻疏未注意或確信其不發
    生，嗣於故意或因有認識、無認識之過失，自陷於精神障礙
    或心智缺陷狀態之際，發生該犯罪行為者，俱屬之。故原因
    自由行為之行為人，在具有完全刑事責任能力之原因行為時
    ，既對構成犯罪之事實，具有故意或能預見其發生，即有不
    自陷於精神障礙、心智缺陷狀態及不為犯罪之期待可能性，
    竟仍基於犯罪之故意，或對應注意並能注意，或能預見之犯
    罪事實，於故意或因過失等可歸責於行為人之原因，自陷於
    精神障礙或心智缺陷狀態，致發生犯罪行為者，自應與精神
    、心智正常狀態下之犯罪行為同其處罰。是原因自由行為之
    行為人，於精神、心智狀態正常之原因行為階段，即須對犯
    罪事實具有故意或應注意並能注意或可得預見，乃符合犯罪
    行為人須於行為時具有責任能力方加以處罰之原則（最高法
    院96年台上字第6368號判決意旨參照）。被告雖於原審及本
    院審理時辯稱：被告當時因服用過量安眠藥，導致意識不清
    ，具有精神障礙之狀況云云。惟查，被告經原審送往亞東紀
    念醫院鑑定行為時之精神狀況，經該醫院鑑定結果，略認：
    被告之智力在正常智力範圍內。被告多次施用藥物後出現夜
    間暴食、行止異常、事後失憶之情形，確為施用安眠藥物之
    可能，但非必然引致之副作用。依被告所述，其於案發前曾
    服用史蒂諾斯（安眠藥物之一種，較易引發上開副作用），
    其犯案過程亦出現一般暴力強盜犯少見之行為，亦即持刀行
    搶，但與店員攀談周旋較久，甚至有其他客人入內亦未逃逸
    ，最後亦僅脅取香菸、打火機等物，此種不適切之執著行止
    ，確似安眠藥物作用下可能之行為模式。但相對而言，其記
    憶喪失程度較輕，故本次鑑定認為其於行為時之精神狀況，
    應係有識別能力與控制能力因藥物作用而顯著降低之情形等
    語，此固有上開醫院於98年8月10日出具之精神鑑定報告書1
    份在卷可稽（見原審卷第81頁）。據此縱認被告行為時確有
    上述精神障礙，致辨識其行為違法或依其辨識而行為之能力
    顯著降低之情形，然而被告於未服用過量安眠藥劑之情形下
    ，不僅知以自己行為當時服藥過量，意識模糊不清等事由抗
    辯，且於本院準備程序、審判中應對合宜，心智均屬正常，
    再審諸被告於警詢、原審及本院先後供稱：因為我於98年4
    月4日在同一間超商竊取物品，被店方發現並報警處理，所
    以今天我吃安眠藥後，就持刀至該店要給該店教訓，故持刀
    強盜該店財物等語（見同上偵查卷第8頁）；我沒有按照醫
    師指示用藥，都是自己決定如何用藥。我於案發當時有服藥
    過量的情形，用的藥量有時候蠻多的，因為我服藥之後，覺
    得有藥效沒錯，但藥效不夠，所以我自己會再多服用，且同
    時服用很多家的藥物，但我並未向醫師告知此種情形等語（
    見原審卷第25、97頁）；案發當時因為吃藥（史蒂諾斯）3
    、4顆之後睡不著，又吃了另一家醫院開給我的FM2大約3、4
    顆，還是睡不著，又吃了史蒂諾斯3、4顆，就開始有幻覺，
    在家中找東西，就拿刀騎車出門，之前也曾因服用過量藥物
    ，意識不清而犯竊盜案，經板橋地院判無罪，會再服用藥物
    過量，是因為服用藥物後會很舒服，有半夢半醒感覺，我很
    喜歡這種感覺等語（見本院卷第37頁反面），可知被告原對
    該便利商店即有所不滿，且其對於自己之前因服用安眠藥劑
    過量後，行止異常而多次竊取他人財物之情形，亦有所認知
    ，惟其為解決失眠問題，故意放任自己服用多種、過量之安
    眠藥劑解癮，招致自己陷於精神障礙之狀態，而為本件犯行
    ，參照前述說明，實屬刑法第19條第3項之情形，此與前揭
    鑑定報告稱：鄭員（即被告）自承當日係自行服藥，故其服
    藥行為及後續副作用應係自行招致，鄭員於本案行為時，確
    有辨識能力及控制能力因藥物作用而顯著降低之情形，惟此
    情形係自行招致等語（見原審卷第81頁）相符。堪認被告前
    揭犯行，屬原因自由行為，仍應與精神、心智正常狀態下之
    犯罪行為同其處罰，而無刑法第19條第2項規定之適用。
  (四)綜上所述，本件事證明確，被告犯行已堪認定，應予依法論
    科。
三、核上訴人即被告乙○○所為，係犯刑法第346條第1項恐嚇取
    財罪，公訴人認係犯刑法第330條第1項加重強盜罪名，尚有
    未合，惟其基本社會事實相同，本院自得將起訴法條變更為
    刑法第346條第1項之恐嚇取財罪名。又被告前有如犯罪事實
    欄所載之論罪科刑及執行完畢之紀錄，此有本院被告前案紀
    錄表1份在卷可按，其受有期徒刑執行完畢，於5年以內故意
    再犯本件恐嚇取財之最重本刑為有期徒刑以上之罪，為累犯
    應依刑法第47條第1項之規定，加重其刑。至被告於行為時
    即便有因精神障礙而致其辨識能力或控制能力顯著降低之情
    形，但此乃係其自行濫用藥物所招致，業如前述，依刑法第
    19條第3項規定，並無因此減輕其刑之餘地，附此敘明。
四、原審因認被告罪證明確，予以論罪科刑，固非無見，惟查以
    被告行為應僅成立刑法恐嚇取財罪名，原審認係成立同法第
    330條第1項強盜罪名，尚有未合，理由已如前述，上訴人即
    被告上訴意旨謂其犯行應僅成立恐嚇取財罪名，尚有理由，
    自應由本院將原判決予以撤銷改判。又原判決所定執行部分
    ，亦因原據以定執行刑之部分，經本院撤銷改判而失所附麗
    ，應併予以撤銷。爰審酌被告年輕力壯，竟不思循正當途徑
    賺取財物，而持刀、酒精恐嚇取財，其不僅致被害人財物受
    損，更令被害人身心受害，其犯罪動機、目的、手段，以及
    犯罪所生危害，犯後坦承犯行，被害人已取回全部財物，本
    件不法所得金額多寡等情狀，量處如主文所示之刑，以示懲
    儆。另扣案之黑色尖刀1把、全罩式白色安全帽1頂、淺綠色
    口罩1個、黑色背包1個、白色棉質手套1雙，均為被告所有
    而供本件犯罪所用之物，業據被告供陳於卷（見原審卷第
    100頁反面、本院卷第61頁反面），爰依刑法第38條第1項第
    2款宣告沒收。至於被告作案使有之酒精1瓶業已滅失而未扣
    案，自無庸再予宣告沒收。
據上論斷，應依刑事訴訟法第369條第1項前段、第364條、第300
條、第299條第1項前段，刑法第346條第1項、第47條第1項、第
38條第1項第2款，刑法施行法第1條之1，判決如主文。
本案經檢察官侯千姬到庭執行職務。
中    華    民    國    99    年    1     月    19    日
                  刑事第十八庭審判長法  官  吳鴻章
                                    法  官  曾淑華
                                    法  官  汪梅芬
以上正本證明與原本無異。
檢察官如不服本判決，應於收受送達後10日內向本院提出上訴書
狀，其未敘述上訴之理由者並得於提起上訴後10日內向本院補提
理由書（均須按他造當事人之人數附繕本）「切勿逕送上級法院
」。
被告不得上訴。
                                    書記官  劉寶鈴
中    華    民    國    99    年    1     月    19    日
附錄：本案論罪科刑法條全文
刑法第346條第1項
意圖為自己或第三人不法之所有，以恐嚇使人將本人或第三人之
物交付者，處6月以上5年以下有期徒刑，得併科1千元以下罰金
。
以前項方法得財產上不法之利益，或使第三人得之者，亦同。
前二項之未遂犯罰之。


司法院資訊處製作；財團法人民間司法改革基金會備份。
